臺灣板橋地方法院民事判決　　　　　　 93年度簡上字第177號
上　訴　人　丁○○
　　　　　　　　　　　　樓
訴訟代理人　廖雅雯律師
被上訴人　　乙○○○○○○○○
訴訟代理人　舒正本律師
複代理人　　余梅涓律師
上列當事人間請求給付票款事件，上訴人對於中華民國93年4 月
28日本板橋院簡易庭93年度板簡字第165 號第一審判決提起上訴
，經本院於94年2月2日言詞辯論終結，判決如下：
    主  文
原判決廢棄。
被上訴人在第一審簡易之訴及假執行之聲請均駁回。
第一、二審訴訟費用由被上訴人負擔。
    事實及理由
一、本件被上訴人起訴主張：其承攬由上訴人擔任負責人之僑信
    營造有限公司（以下簡稱僑信公司）所承包楊梅休閒農場
    SPA 池水電工程，被上訴人於民國92年4 月1 日進場施工，
    上訴人為僑信公司負責人，乃於92年5 月13日簽發其個人名
    義面額新台幣（下同）40萬元、發票日為92年8 月16日支票
    乙張，支付頭款40萬元，該支票業已兌現。嗣被上訴人於92
    年6 月間完工，上訴人於92年7 月12日簽發附表編號1 所示
    支票以支付尾款，詎該支票經被上訴人提示遭退票。爰本於
    票據之法律關係，求為命上訴人給付。並聲明：(一)上訴人應
    給付被上訴人103 萬元及自92年12月12日起至清償日止，按
    年息百分之六計算之利息。(二)願供擔保請准宣告假執行。原
    審為被上訴人勝訴之判決，並依職權宣告假執行，上訴人不
    服，提起上訴，被上訴人並聲明：請求駁回上訴。
二、上訴人則以：
    (一)原審判決以兩造並非直接前後手，認上訴人不得主張票據
      原因關係之抗辯。惟系爭支票係由上訴人直接簽發並交付
      與被上訴人，於簽發時並已載明受款人為被上訴人，更係
      由被上訴人執以向上訴人主張票據權利，是系爭支票之票
      據關係顯僅成立於上訴人與被上訴人之間。系爭支票既為
      記名票據，僅得依背書及交付而轉讓，上訴人既未曾將系
      爭支票背書轉讓與僑信公司，而係直接簽發與被上訴人，
      則上訴人與僑信公司間，及僑信公司與被上訴人間就系爭
      支票即無從成立任何票據關係。再者，上訴人從未曾主張
      亦無任何證據可證明系爭支票係借與僑信公司使用，而僑
      信公司不能任意開票，亦不能當然推論上訴人有「借票」
      與僑信公司之意思。原審判決認定上訴人與僑信公司有借
      票之事實，實有違誤。又上訴人與被上訴人間係系爭支票
      之直接前後手，是以上訴人自得對執票人即被上訴人主張
      票據原因抗辯。次按票據債務人一旦提出其基礎原因關係
      不存在之對人抗辯，執票人自應就該基礎關係存在之積極
      事實負舉證責任。上訴人既提出票據原因關係抗辯，自應
      由被上訴人就有利於己之事實負舉證責任，如被上訴人無
      法證明其基於何種原因關係執有系爭支票，被上訴人請求
      上訴人給付票款及其利息，即無理由。
    (二)兩造因被上訴人承包僑信公司之工程而結識。91年間僑信
      公司承包訴外人程國平楊梅休閒農場之土木工程，上訴人
      應程國平之要求，於92年4月間介紹被上訴人承包該休閒
      農場之水電工程，該件工程之工程款、工程時間等細節，
      皆由上訴人直接與程國平洽談。惟程國平認為水電工程既
      係由僑信公司介紹被上訴人承包，而其與被上訴人素無往
      來，為確保工程品質，即要求該件工程款由僑信公司代為
      轉交被上訴人，亦即由程國平簽發支票予僑信公司，俟該
      張支票兌現後，再由僑信公司交付與被上訴人。此付款方
      式亦經被上訴人同意。被上訴人與程國平所約定之工程款
      為143 萬元，其中40萬元之工程款即已依此方式支付與被
      上訴人。剩餘工程款103 萬元，程國平亦循此方式，於92
      年6 月18日簽發附表編號2 所示之支票與僑信公司，俟發
      票日屆至後，再由僑信公司持以兌現，將兌得之金額支付
      被上訴人。92年7 月間，被上訴人因急需現金周轉，而程
      國平所簽發之上開支票已填載僑信公司為受款人，被上訴
      人即要求僑信公司能簽發支票供其持向銀行辦理票貼換得
      現金周轉。系爭支票雖非禁止背書轉讓支票，然一旦由僑
      信公司背書轉讓，將使僑信公司受有遭不特定人追索之風
      險，由於僑信公司與被上訴人間並無契約關係，僑信公司
      不可能以背書轉讓之方式，將程國平之支票再背書轉讓與
      被上訴人。且公司開立支票必須要有開票之理由，故由僑
      信公司負責人即上訴人簽發如附表編號1 所示之支票與被
      上訴人，供其周轉。被上訴人係以程國平應給付伊之工程
      款向上訴人借用系爭支票周轉，上訴人即將系爭支票之發
      票日填載為92年10月4 日，即程國平所簽發附表編號2 所
      示支票發票日後，如此即得於僑信公司領得程國平應給付
      與被上訴人之工程款後，再將該筆工程款存入上訴人之戶
      頭，以支付系爭支票票款，程國平亦知上情。詎料，程國
      平所簽發，交與僑信公司以支付工程尾款之如附表編號2
      所示支票竟遭退票，僑信公司無法領得該筆工程款，自亦
      無法支付系爭支票之票款，系爭支票因而亦遭退票。故被
      上訴人係為融通之目的向上訴人借得系爭票據，被上訴人
      並無任何法律上之原因關係得向上訴人請求系爭票款。被
      上訴人主張係僑信公司承包程國平之工程，僑信公司再轉
      包予被上訴人，被上訴人自應就此等取得票據之原因關係
      為舉證。又系爭工程頭款40萬元支票係在上訴人取得程國
      平所交付之40萬元後始為簽發，上訴人既已取得該40萬元
      ，當無不使該張支票兌現之理，此與系爭支票係在取得程
      國平所交付工程款之前即予簽發之情形不同，不能以此證
      明系爭支票係受委任支付工程款所簽發。
    等語資為抗辯。原審為上訴人敗訴之判決，上訴人不服提起
    上訴，並聲明：(一)原判決廢棄。(二)右廢棄部分，被上訴人在
    第一審之訴及假執行之聲請均駁回。
三、兩造於本院93年11月10日準備程序期日協議不爭執之事實為
    ：
    (一)被上訴人於92年4 月1 日進場施作訴外人程國平之楊梅休
      閒農場SPA池水電工程，尚有103萬元之工程款未受領。程
      國平就上開未給付之水電工程款有簽發同面額之支票予上
      訴人為法定代理人之僑信公司，嗣經僑信公司屆期提示，
      未獲兌付。
    (二)被上訴人執有上訴人所簽發如附表編號1 所示之系爭支票
      ，於92年10月22日提示因存款不足遭退票。
四、本件經依民事訴訟法第436 條之1 第3 項準用同法第463 條
    再準用同法第270 條之1 第1 項第3 款規定，整理並協議簡
    化爭點後，兩造同意就該協議簡化後之爭點為言詞辯論，依
    同法第270 條之1 第3 項之規定，本院僅須就兩造協議簡化
    之爭點為審究。本件兩造於本院93年11月10日協議簡化之爭
    點為：
    (一)兩造就系爭票據是否為直接前後手關係，上訴人得執無原
      因關係以為抗辯？
    (二)如是，則上訴人簽發系爭票據予被上訴人，究竟是被上訴
      人為週轉而向上訴人借票使用？或係上訴人用以給付被上
      訴人承作系爭水電工程之報酬？
五、關於「(一)兩造就系爭票據是否為直接前後手關係，上訴人得
    執無原因關係以為抗辯？」之爭點部分：
    (一)查系爭支票係上訴人所簽發，記載受款人為「正太水電行
      」，逕交付與被上訴人乙節，為被上訴人所不爭執（本院
      93年11月10日準備程序筆錄，本院卷第48頁）。被上訴人
      雖主張上訴人係借票與僑信公司，再基於僑信公司法定代
      理人之身分而交付系爭支票等語，但為上訴人所否認，抗
      辯其係基於個人身分逕簽發系爭支票與被上訴人等語，本
      院斟酌系爭支票係以上訴人個人名義所簽發，並記載受款
      人為「正太水電行」，則上訴人抗辯兩造就系爭票據係直
      接前後手關係，即非不可採信。被上訴人抗辯上訴人係將
      系爭支票借與僑信公司，再由僑信公司交付與被上訴人，
      但並未舉證以為證明，此部分主張自難信為真實。
    (二)又查，上訴人抗辯系爭票據係被上訴人為求資金之週轉融
      通，乃向上訴人借票使用乙節，業據證人即上訴人之父戊○○到場證述「（問：對於楊梅休閒農場SPA 池的水電工
      程其發包與施作之經過是否清楚？）我非常清楚，因為這
      個水電工程是鍋爐工程，是專業技術，那個工程我們營造
      廠是不做的，所以是我把正太介紹給業主程國平由他們直
      接去商談。本來是150 萬元，但是業主說發票他不要，扣
      除稅金是143 萬元。他們工程1 個月就可完成，他們1 次
      付清給我們，當時我們想說時間很短，所以就同意程國平
      採1 次付清的方式，後來到5月的時候被上訴人跟我說他
      要付鍋爐的訂金，所以要我先借票給他，當時被上訴人的
      水電只有完成簡單的配管是不能請領工程款，而且他請領
      工程款也應該跟工地主任領，不應該跟我請，但是因為我
      跟他在台中有合作工程，基於情誼，我就同意交代上訴人
      借40萬元的票給他週轉。他借票後說領到工程款後要給我
      。後來本件水電與建築都完工了，我們就去跟業主請款，
      當時是業主叫我去請，所以是由我代表請款。因為被上訴
      人有欠我40萬元，我就叫程國平把被上訴人的工程款也開
      給我。所以程國平就開了1 張103 萬元的支票。程國平開
      3 張票，有2 張是付我們建築款，103 萬那張是付水電款
      的。我把103 萬那張票拿給被上訴人看，因為那張票受款
      人已經記載僑信公司，我如果要把票交給被上訴人就要經
      過僑信公司背書。但這於法不合，因為僑信公司與被上訴
      人間並無任何契約關係。本來我是堅持領到款項後再還給
      他，但是他說要付工資，要我先借票給他週轉。」、「我
      原本是沒有要借票給他，但是因為他要週轉，所以我才請
      上訴人丁○○開票給他。因為僑信公司與他沒有契約關係
      ，不能開僑信的票。所以我就叫丁○○開壹張票借給被上
      訴人。票是由丁○○直接交給陳鎮南。僑信的負責人是上
      訴人丁○○。但是工程大部分都是我在接洽，丁○○只有
      負責現場。」等語在卷（本院93年11月30日準備程序筆錄
      ）可憑。上訴人雖據以抗辯系爭支票係被上訴人向其借用
      以為融通，是其與被上訴人就系爭支票並無原因關係存在
      等語，惟融通票據之授受，於融通當事人間亦成立一融通
      契約，即於融通當事人間，係以融通資金為目的而授受票
      據，因融通人實際上未受有對價，故當事人間約定不使融
      通人實際負擔票據付款責任，係由被融通人於到期日前提
      供資金使融通票據得以兌付之契約，該融通契約即為融通
      票據之原因關係。是上訴人主張系爭票據係其借票與被上
      訴人週轉而簽發，其與被上訴人間無原因關係存在云云，
      即有誤會，不足採取。
六、關於「上訴人簽發系爭票據予被上訴人，究竟是被上訴人為
    週轉而向上訴人借票使用？或係上訴人用以給付被上訴人承
    作系爭水電工程之報酬？」之爭點部分：
    (一)查程國平將其楊梅休閒農場之營造工程交由僑信公司承作
      ，另經由戊○○之介紹將水電工程交由被上訴人承作，程
      國平並將被上訴人所承作水電部分之工程款簽發支票交付
      僑信公司，待兌現後再由僑信公司逕給付與被上訴人之事
      實，除據證人戊○○於本院93年11月30日準備程序期日到
      場證述如前外，並據證人程國平於原審93年4 月12日言詞
      辯論期日到場證述「當初是承包楊梅休閒農場負責SPA 、
      游泳池，是楊梅休閒農場之協力廠商，自己建設自己經營
      ，建設SPA 、游泳池」、「水電部分是包給被告介紹的原
      告正太水電行，營造部分是給僑信公司，被告是僑信的負
      責人，介紹正太水電行幫我作水電工程，我只有與原告作
      口頭約定」、「我是將票一次開出來給被告，一次共一百
      四十三萬元，水電部分當初談的是金額是一百四十三萬元
      ，分二次給付，第一次付四十萬元，第二次是一百零三萬
      元，給付的方式是我開票給被告」、「因為原告人在台中
      ，所以我交給被告請他轉交給原告，後來一百零三萬元部
      分及後來所開的票都跳票」等語可憑，參以程國平就上開
      楊梅休閒農場SPA 池、游泳池之營造工程與水電工程，係
      依各該工程款項，分別開立支票以為給付，亦為兩造所不
      爭，復觀諸證人程國平逾期所開給僑信公司支票跳票後，
      邀集兩造協商，並稱：請被上訴人將上訴人的票抽還給上
      訴人，由其另開本票給被上訴人，將來農場賣掉，這筆錢
      會優先處理等語（見原審卷第55頁），又衡諸常情倘僑信
      公司確實轉包給被上訴人，其將上開支票背書轉讓給被上
      訴人供被上訴人週轉調現，亦合情合理，被上訴人要求僑
      信公司背書交付即可，又何須由上訴人個人另行開票，發
      票日在程國平所開支票之後？是上訴人辯稱：系爭支票是
      因為原告借票才簽發，被上訴人係直接向程國平，並非向
      僑信公司，承包系爭水電工程，即堪採信。
    (二)被上訴人雖舉證人即其職員己○○、丙○○、甲○○以證
      明其係向僑信公司承包系爭水電工程，惟查，
      1.依證人己○○證稱「該SPA 池的工程是戊○○去承包的
        ，他又介紹我們老闆去楊梅承包水電工程，跟誰承包我
        就不清楚。他跟我老闆約好去講。工程的實際金額我不
        清楚，款項是向戊○○申請，因為戊○○把全部的工程
        都包好了，我老闆再跟戊○○承包水電的部份，現場水
        電監工都是戊○○及廖仕維。我在正太水電行從事技工
        職務已經十二年。」、「請款的時候有開什麼文件我就
        不清楚了，因為我只負責工作。」、「（上訴人訴訟代
        理人問：證人先說戊○○介紹被上訴人承包系爭工程，
        後來又說戊○○把全部的工程都包好了，是如何得知？
        ）因為我們與廖老闆在豐原有合作過，在合作的時候有
        聽他講在楊梅包了壹個SPA 休閒農場的工程。他有叫我
        老闆就水電部分報價，讓他去陳報。」等語（本院93年
        11月30日準備程序筆錄），就系爭水電工程究係戊○○
        介紹被上訴人向業主承包，或係被上訴人向戊○○承包
        ，所述前後不一，已難遽資為被上訴人有利之認定；且
        依證人己○○上開證述，其係以系爭水電工程係戊○○
        要求被上訴人提供報價單供其報價，並工程款係向戊○○請領之情，認被上訴人係向僑信公司承包系爭水電工
        程，惟證人己○○亦證稱：「請款的時候有開什麼文件
        我就不清楚了，因為我只負責工作。」等語，則其證述
        請款均係向戊○○請領，是否屬實，已非無疑問，況且
        ，程國平係經被上訴人同意，將被上訴人所承作系爭水
        電工程之工程款簽發支票交付僑信公司，待兌現後再由
        僑信公司逕給付與被上訴人等情，有如前述，是亦難據
        被上訴人有向戊○○領取工程款之事實，即認戊○○係
        基於僑信公司與被上訴人間之承攬契約而給付工程款。
        又被上訴人係經由戊○○之介紹向程國平承包系爭水電
        工程，亦有如前述，則戊○○基於介紹人之地位要求被
        上訴人提出報價單供其向程國平報價，亦合於事理，自
        難資為被上訴人係向僑信公司承包系爭水電工程之認定
        。
      2.依證人丙○○證稱述「（本件水電工程被上訴人是向誰
        承包？）跟誰包的我不知道，因為我們去現場工作的時
        候都是聽廖仕偉的指揮，廖仕偉的爸爸是老闆。他在現
        場是監工，指揮交代我們如何施工。工程款如何請我就
        不清楚了。我老闆去承包系爭工程是廖仕偉的父親介紹
        叫我們去做的。我在正太水電行是擔任技工的職務，大
        約做了六年。」等語（本院93年11月30日準備程序筆錄
        ），除僅足證明被上訴人承作系爭水電工程，係經由戊○○之介紹，並戊○○等人有在現場監工之情外，尚無
        從逕資為被上訴人係向僑信公司承包系爭水電工程之認
        定。而僑信公司係承作該SPA池及游泳池之營造工程，
        與水電工程之關聯密不可分，是於水電工程施作時，有
        在場指揮，亦屬事理之常，自不得執之據認係其將水電
        工程發包與被上訴人施作。
      3.證人甲○○雖證述「我在正太水電行做了將近三年，系
        爭工程是跟丁○○的父親包的，因為我常跟我老闆一起
        出入。系爭工程是我老闆去接的，我們去現場可以看出
        承包商是誰。因為在現場可以看到誰在統籌指揮，本件
        在現場統籌指揮的是丁○○的爸爸。工程款如何請領是
        我老闆的事情，我是技工，只有負責施作。」等語（本
        院93年11月30日準備程序筆錄），惟證人甲○○於上訴
        人訴訟代理人詰問「本件證人是否有看過被上訴人跟戊○○洽商系爭工程？」時，亦證稱：「沒有看過。」等
        詞，則其就被上訴人係向僑信公司承包系爭水電工程乙
        節，均未親自見聞，自難僅據戊○○有在工地現場統籌
        指揮之事實，認被上訴人係向僑信公司承包系爭水電工
        程。
      此外，被上訴人就系爭支票係上訴人為給付被上訴人向僑
      信公司承包系爭水電工程工程款而簽發，並未再舉證以為
      證明，自難信為真實。
    (三)按支票為無因證券，票據債務人不得以自己與發票人或執
      票人前手間所存在之抗辯事由，對抗執票人。然發票人非
      不得以自己與執票人間所存之抗辯事由對抗執票人，此觀
      票據法第13條前段之反面解釋自明。查兩造為系爭票據之
      直接當事人，又系爭票據係被上訴人為資金之融通週轉而
      向上訴人所借用，係約定以程國平所簽發如附表編號2 所
      示票據經兌現為支付票款之條件，亦據證人戊○○到場證
      述明確，有如前述，則該票據自屬融通票據，乃融通當事
      人間以融通資金為目的而授受票據，並且約定不使融通人
      實際支付票款，此種合意，為融通當事人間授受票據之原
      因，當事人自應遵守，融通人並得以此原因關係對抗被融
      通人。又程國平所簽發如附表編號2 所示票據屆期提示未
      獲兌領乙節，為兩造所不爭，則上訴人執之對抗被上訴人
      ，並拒絕給付票款，即屬有據。
七、綜上所述，上訴人抗辯系爭票據係被上訴人向其借票以為融
    通所簽發，須待程國平所簽發如附表編號2所示票據兌現伊
    始負支付票款之責，惟程國平所簽發如附表編號2 所示票據
    屆期提示未獲付款，伊自得執此原因關係對抗被上訴人，並
    拒絕給付票款等語，自屬可信。從而，被上訴人本於票據之
    法律關係，請求上訴人給付103 萬元，及自92年10月22日起
    至清償日止，按年息百分之六計算之利息，為無理由，不應
    准許。原審判命上訴人如數給付，並依職權為假執行之宣告
    ，自有未洽。上訴意旨指摘原判決不當，求予廢棄改判，為
    有理由。自應由本院予以廢棄改判如主文第2 項所示。
八、本件事證已臻明確，兩造其餘攻擊防禦方法及舉證，核與判
    決之結果不生影響，無庸再予逐一審究之必要，併此敘明。
九、據上論結，本件上訴為有理由，依民事訴訟法第436 條之1
    第3項、第450條、第78條，判決如主文。
中　　華　　民　　國　　94　　年　　2 　　月　　23　　日
                  民事第三庭    審判長法　官　陳映如
                                      法　官　許月珍
                                      法　官　陳麗玲
以上正本證明與原本無異
不得上訴
中　　華　　民　　國　　94　　年　　2 　　月　　23　　日
                            書記官　顧嘉文
┌─────────────────────────────────────┐
│支票附表：                                             93年度簡上字第177號│
├──┬─────┬──────┬──────┬─────┬─────┬──┤
│編號│發  票  人│ 付  款  人 │發   票   日│ 票面金額 │ 支票號碼 │備考│
│    │          │            │            │（新台幣）│          │    │
├──┼─────┼──────┼──────┼─────┼─────┼──┤
│１  │丁○○    │台北銀行板橋│92年10月4日 │1,030,000 │PC0000000 │    │
│    │          │分行        │            │元        │          │    │
├──┼─────┼──────┼──────┼─────┼─────┼──┤
│２  │程國平    │安泰商業銀行│92年9月30日 │1,030,000 │AD0000000 │    │
│    │          │敦南分行    │            │元        │          │    │
└──┴─────┴──────┴──────┴─────┴─────┴──┘
